【裁判字號】    98,訴,949
【裁判日期】    980831
【裁判案由】    返還股權
【裁判全文】
臺灣桃園地方法院民事判決               98年度訴字第949號
原      告  戊○○
            甲○○
被      告  乙○○
            丙○○
兼  共  同
法定代理人  丁○○
共      同
訴訟代理人  邱清銜律師
上列當事人間返還股權事件，於民國98年8月17日辯論終結，本
院判決如下：
    主  文
原告之訴及假執行之聲請均駁回。
訴訟費用由原告負擔。
    事實及理由
甲、原告主張：
一、原告於民國86年間各出資新台幣（下同）120 萬元，與被告
    丁○○及訴外人陳聰明（於91年11月5 日死亡，被告3 人為
    其繼承人）、陳文川共同組成凱成工業有限公司（下稱凱成
    公司），並以陳聰明為負責人。嗣後由於原告戊○○與陳聰
    明因經營理念與處理事情方式不合，於88年10月11日達成退
    股協議，並簽立退股協議切結書。被告丁○○在未經原告同
    意下，指示訴外人李文龍製作「凱成工業有限公司股東同意
    書」（下稱股東同意書），並將原告留存於凱成公司之股東
    印鑑章於股東同意書上用印後，持之向經濟部商業司辦理凱
    成公司之股東名義變更。上揭事實有鈞院97年度訴字第1223
    號、台灣高等法院97年度上字第1112號民事判決及李文龍於
    98 年1月14日在台灣高等法院上揭民事事件之證詞可稽。
二、按公司法第111 條第1 項規定：股東非得其他全體股東過半
    數之同意，不得以其出資之全部或一部，轉讓於他人。被告
    丁○○竟未經原告同意，私自製作股東同意書，並據以作為
    移轉原告之股權與被告3 人，違背上揭公司法之規定；而退
    股協議書切結書僅係陳明原告退出凱成公司之經營，不再干
    預公司之事務，並非轉讓或拋棄股份使被告等人取得原告股
    份；另根據股東同意書所為之股權移轉行為亦為無效，被告
    應返還股權並變更股東名義登記。而戊○○原出資120 萬元
    其中有30萬元股份係轉讓與陳聰明，陳聰明既已死亡，被告
    為其繼承人，自應負擔此返還股權與原告戊○○之義務。至
    於被告所為時效抗辯，因原告係於97年至經濟部申請公司變
    更登記表才知股東名義遭變更，尚未逾請求權時效。
三、綜上，依據民法第1148條、第113 條之法律關係提起本訴。
    並聲明：（一）被告丁○○應將登記其名義之凱成公司30萬
    元股份變更登記為原告甲○○所有。（二）被告乙○○應將
    登記其名義之凱成公司90萬元股份變更登記為原告甲○○所
    有。（三）被告丙○○應將登記其名義之凱成公司90萬元股
    份變更登記為原告戊○○所有。（四）被告丁○○、乙○○
    、丙○○應連帶將應將登記其名義之凱成公司30萬元股份變
    更登記為原告戊○○所有。（五）願供擔保，請准宣告假執
    行。
乙、被告則以：
一、原告於88年間明知凱成公司財務接連虧損，公司搖搖欲墜，
    為避免影響其個人信用，連帶背負公司鉅額債務而不堪負擔
    ，在88年10月11日親手撰寫「退股協議書」，並要求將其在
    銀行連帶債務更換，在協議書上切結註明完全退股，而後公
    司債務與其亦無關係，全由訴外人陳聰明負責，若原告仍登
    記為公司股東，銀行借貸如何換單？原告一直催促換單免除
    保證債務，完全知悉其等已非股東認知下所為之要求。原告
    已近10年來均無聯繫，對公司營運亦不加聞問，其若仍有股
    權，則公司當時鉅額負債部分，原告是否也要其其股權負責
    清償？
二、本件於原告上述前案民事事件，所具起訴狀亦自承確有將凱
    成公司全部出資轉讓陳聰明及被告等人，並於89年7 月3 日
    完成登記；另於台灣高等法院98年2 月18日準備程序亦表明
    ，對有轉讓股權的協議不爭執，僅爭執是「有償」或「無償
    」而已；原告向台灣桃園地方法院檢察署提告於98年6 月5
    日偵訊時復稱當初有要移轉股權與訴外人陳聰明，陳聰明日
    後經營公司有賺錢再給原告錢，均可證之原告確實有轉讓股
    權之意。
三、綜上，原告確有轉讓股權之意思，若無轉讓股權之意思，依
    原告簽立之退股協議切結書觀之亦係已經將股權拋棄，若認
    被告有侵權行為，亦已經罹於2 年之時效；原告請求於法無
    據。並聲明：（一）原告之訴及假執行之聲請均駁回。（二
    ）如受不利判決，請准供擔保免為假執行之宣告。
丙、本院之判斷：
一、以下兩造不爭執事項（1 至5 點）係兩造引用台灣高等法院
    97年度上字第1112號民事判決所載（本件本院卷第76頁背面
    ），並有如下述證物可佐：
１、陳聰明於91年11月05日死亡，丁○○、丙○○、乙○○為陳
    聰明之繼承人，為被告陳述在卷。
２、凱成公司於82年7 月30日之董事、股東名單，其董事為陳聰
    明出資額20萬元，股東陳文川、丁○○、戊○○、甲○○各
    出資額20萬元；於86年7 月2 日之董事、股東名單，其董事
    為陳聰明出資額120 萬，股東陳文川出資額20萬，股東丁○○、戊○○、甲○○各出資額120 萬元等情，有凱成公司變
    更登記表、董事、股東名單可按（見本院97年度訴字第1223
    號卷第29-30頁）。
３、戊○○及陳聰明於88年8 月12日簽立切結書，其內容略以凱
    成公司欠缺資金向台灣銀行辦理借款：周轉金借款額度 200
    萬元、應收票據貼現融資額度200 萬元、信保基金貸款額度
    200 萬元，由陳文川提供不動產擔保，所生利息由二位立切
    結書人承諾保證如期支付，二位立切結書人承諾保證負完全
    清償之責等情，一旦公司不繼續營業，由公司資產優先償還
    ，若公司資產不足償還，由二位立切結書人平均負擔清償責
    任，有切結書可按（見本院同上卷第33頁）。
４、戊○○於88年10月11日出具「退股協議切結書」予凱成公司
    負責人陳聰明，其內容略謂因戊○○經營理念等與陳聰明有
    所不合，因此從今天開始退出凱成公司，爾後凱成公司在業
    務及財務與銀行貸款等所有事務概與戊○○無關等情，有切
    結書可按（見本院同上卷第36頁，本件本院卷第9頁原證2）
    。原告離開凱成公司時，公司未做清算動作，凱成公司之債
    務由陳聰明負責清償，在台灣高等法院上揭事件有原告訴訟
    代理人陳述可按（見台灣高等院上揭事件卷第38頁）。
５、丁○○指示李文龍製作89年6 月28日凱成公司股東同意書，
    其內容略謂凱成公司原股東戊○○出資120 萬元，現轉讓90
    萬元由新股東丙○○承受，轉讓30萬元由陳聰明承受。原股
    東甲○○出資120 萬元，現轉讓90萬元由乙○○承受，轉讓
    30萬元由丁○○承受。系爭同意書除陳聰明簽名外，其餘陳
    文川、丁○○、丙○○、乙○○、戊○○、甲○○之印文均
    係由丁○○用印。李文龍持該同意書於89年7 月3 日辦理凱
    成公司股東變更登記，董事為陳聰明出資額150 萬元，股東
    陳文川出資額20萬元，股東丁○○出資額150 萬元，丙○○
    、乙○○各出資額90萬元等情，有同意書、變更登記表、證
    人李文龍證言可按（見本院同上卷第11、12、14頁、台灣高
    等法院同上卷第36頁背面、37頁，本件本院卷第10、11頁、
    、39、70頁）。
６、凱成公司未曾發行股單、股票，兩造為凱成公司股東之表彰
    ，僅於經濟部公司變更登記表以出資額方式登載。據兩造陳
    明在卷（本件本院卷第70頁）。
二、原告主張凱成公司僅以被告丁○○所製作股東同意書，即為
    公司股東出資額（兩造所指之股權）登記之變更，實際上原
    告並未轉讓出資額與陳聰明及被告，依公司法第111 條第1
    項之規定，該變更登記不生效力等語；被告則以原告對凱成
    公司之出資額已經轉讓，在前案之爭執只是有償或無償而已
    ，若未轉讓原告既經表明退出公司，可認已經拋棄股權，否
    則請求權罹於時效亦經消滅云云。茲將兩造之主張及抗辯分
    述如下：
１、按法院於確定判決理由中，對訴訟標的以外當事人所主張或
    抗辯之重要爭點，本於兩造辯論之結果所為之判斷結果，除
    有顯然違背法令，或當事人提出新訴訟資料足以推翻原判斷
    之情形外，於同一當事人間，就與該重要爭點有關之他訴訟
    ，不得再為相反之主張，法院亦不得作相異之判斷，此源於
    訴訟上之誠信原則及當事人公平之訴訟法理，避免紛爭反覆
    發生，以達「一次解決紛爭」所生之一種判決效力（拘束力
    ），即所謂「爭點效」，亦當為程序法所容許。最高法院著
    有96年度台上字第2569號判決要旨可資參照。本件兩造曾就
    系爭出資額是否「轉讓」，由原告對被告提起請求給付轉讓
    對價之股金或不當得利訴訟，經台灣高等法院於98年4 月21
    日以97年度上字第1112號民事判決原告敗訴確定在案，此情
    為兩造所不爭執，並有如上揭所示判決書在卷可憑，而在該
    案判決中已經認定，兩造並無有「有償」轉讓股權之合意，
    復因「股東變更登記」係由丁○○擅自指示訴外人李文龍所
    為，未曾得到轉讓出資額者以外其他全體股東過半數同意（
    不爭執事項第5 點），不符公司法第111 條第1 項之規定，
    已認原告（即該案上訴人）主張兩造間「無轉讓出資額」之
    合意一節，可為採認，進認原告仍為凱成公司股東，被告等
    人亦無何不當得利可言，為原告敗訴之判決等情甚明（見上
    揭事件判決書第5 至6 頁）；準此，本件有關原告之系爭出
    資額是否「有償」或「無償」「轉讓」與被告，已經兩造在
    台灣高等法院之上揭事件中為主張及抗辯，並經審認確定在
    案。被告仍執前詞並未提出別於前案之其他新訴訟資料，復
    抗辯系爭出資額已經「轉讓」云云，揆諸首揭判決要旨所示
    ，本院無從為相異之認定，被告此辯，無法採認。
２、被告抗辯依據陳聰明與原告戊○○簽立之「退股協議切結書
    」，凱成公司所負債務，原告一概不負擔等等，亦可證明原
    告已經拋棄系爭出資額云云。惟從上開切結書文字文義觀之
    ，亦僅得認原告戊○○係退出凱成公司之經營而已，並無因
    此「拋棄」系爭出資額；憑此切結書即謂原告已經拋棄系爭
    出資額，殆屬牽強，遑論原告甲○○亦未簽署該切結書，被
    告此辯，已非可採。縱然如被告所指原告為避免負擔凱成公
    司對外債務，亟欲脫免其保證責任，而拋棄系爭出資額，則
    原告之出資額應歸屬何人？法無明文，何以丁○○得使李文
    龍製作股東同意書逕為分配原告出資額與陳聰明及被告等人
    ，縱然凱成公司之對外債務均由陳聰明或丁○○以個人資產
    承擔清償，亦僅係凱成公司與陳聰明、丁○○如何結算債權
    債務，無從憑此即認原告系爭出資額轉由陳聰明及被告取得
    。按『有限公司者，乃由1 人以上股東所組織，就其出資額
    為限，對公司負其責任之公司（公司法第2 條第1 項第2 款
    參照），有限公司固因具有閉鎖性，有維持股東間相互密切
    及信賴關係之必要，其股東出資額於轉讓上不能完全自由而
    無所限制（公司法第111 條參照），惟有限公司經濟活動之
    信用基礎，仍在於公司本身之財產，是以此類公司在屬性上
    應屬資合公司，換言之，在此類公司之治理上亦應恪遵資本
    確定、資本維持、資本不變三原則。而有限公司之股東將其
    出資額為拋棄，於公司法上固無明文限制或禁止規定，惟基
    於資合公司不得取得自己出資之法理，有限公司股東將其出
    資額為拋棄後，該出資額既不得解為有限公司取得，則此部
    分出資之歸屬即有研求餘地，考諸公司資本係表示公司純財
    產額中應保留於公司，藉以擔保公司債務之一定金額，為公
    司會計之基準，並為公司信用之基礎，今若有股東為出資額
    之拋棄者，應屬公司資本之縮減，是以公司股東為出資額拋
    棄時，自應適用公司法第106 條第4 項有限公司減資規定，
    即需經全體股東同意後始得生效。』（見台灣高等法院97年
    度法律座談會民事類第19號提案乙說之理由），本院亦同此
    認定，是縱有如被告所辯原告係拋棄其系爭出資額，實際上
    亦未經全體股東同意，依減資程序處理，原告果有拋棄系爭
    出資額亦未生效，何況係由被告與陳聰明取得系爭出資額，
    甚且原告屢屢否認有此情事，益徵被告此辯無可採認。
３、「公司設立登記後，應發給股單，載明左列各款事項：一、
    公司名稱。二、設立登記之年、月、日。三、股東姓名或名
    稱及其出資額。四、發給股單之年、月、日。第162條第2項
    、第163 條第1 項但書、第165 條之規定，於前項股單準用
    之。」，公司法第104 條定有明文，有關股份有限公司股份
    轉讓之規定於有限公司亦有準用。凱成公司設立後並未發行
    股票或股單，為兩造自認在卷。而原告對凱成公司系爭出資
    額既未轉讓、亦無拋棄生效情事，有如前述，原告迄今為止
    仍為凱成公司之股東，亦為上述台灣高等法院審理上揭民事
    事件所是認。原告請求回復股東名單之登記，固無不可。惟
    原告請求「被告」變更股份登記，是否可採？按「股份有限
    公司未發行股票之記名股，其股份轉讓之成立要件，只須當
    事人間具備要約與承諾之意思表示，即為已足。雖依公司法
    第165 條第1 項規定之意旨，尚須經過更換名義即所謂「過
    戶」之手續，始得以其轉讓對抗公司。但關於過戶之手續，
    除公司章程，曾經訂明應由讓與人及受讓人雙方連署外，只
    須受讓人一方請求，公司即應予辦理，殊無由讓與人協同為
    之之必要。」（最高法院70年度台上字第2156號判決要旨參
    照）。查：凱成公司憑以辦理辦理股東登記之股東同意書，
    僅係丁○○指示李文龍所為，既非符合公司法第111條第1項
    之規定，原告系爭出資額從未有轉讓或拋棄生效之情存在，
    原告迄今仍為股東，原告請求辦理股份變更登記，僅需請求
    公司一方為之即可，無由被告協同為之（如被告等人辦理股
    東出資額變更登記，亦僅持同意書，並未協同原告一起辦理
    ），本院已經闡明在卷（上揭高等法院判決書中亦略有說明
    ），原告仍以被告法律行為符合民法第113 條規定，為本件
    之請求，並無必要。
三、綜上所述，原告主張其等並無轉讓凱成公司之系爭出資額或
    為拋棄，其等仍為公司股東，固然可以採信，惟凱成公司既
    未發行股單、股票，無從以股票、股單表彰其等股東權，僅
    得以公司變更登記表上出資額登記表示之，原告請求變更登
    記其等為股東，固無不符；惟請求之對象即義務人僅凱成公
    司而已，並非被告，從而，原告以被告為對造，請求本件，
    無從准許。原告陳明願供擔保請求宣告假執行，因訴之駁回
    ，失所依附，併予駁回。
四、本件事證已明，兩造其他攻擊防禦方法及舉證，已無論述之
    必要，併此敘明
據上論結，本件原告之訴為無理由，依民事訴訟法第78條，判決
如主文。
中    華    民    國    98    年    8     月    31    日
                  民事第二庭    法  官  劉克聖
以上正本係照原本作成
如對本判決上訴，須於判決送達後20日內向本院提出上訴狀
中    華    民    國    98    年    8     月    31    日
                            書記官  吳玉金


司法院資訊處製作；財團法人民間司法改革基金會備份。
